臺灣高雄地方法院民事判決　九十二年度保險字第一一二號
　　原　　　告　華南產物保險股份有限公司
　　法定代理人　乙○○
　　訴訟代理人　丙○○
　　被　　　告　甲○○
右當事人間請求損害賠償事件，經本院於民國九十三年一月五日言詞辯論結，茲判決
如下：
    主    文
原告之訴駁回。
訴訟費用由原告負擔。
    事實及理由
一、原告起訴主張：被告於民國九十一年七月十四日五時許，駕駛其所有車號ＷＯ－
    四四０一號自小客車行經屏東縣竹田鄉○○○○○道路（橋墩編號三二七處）時
    ，因酒醉駕車及未注意車前狀況，過失追撞由訴外人李明和所駕駛，搭載乘客彭
    紫薇之車號０四七五－ＦＣ號自小貨車，致李明和死亡，彭紫薇殘廢受傷，該車
    禍事故應由被告負全部之肇事責任。而上述李明和駕駛之０四七五－ＦＣ號自小
    貨車係向原告投保強制汽車責任險（下稱系爭保險契約），案發時尚在保險期間
    內，且強制汽車責任保險法係屬公辦民營之「社會保險」，其理賠係採「無過失
    責任」，故原告乃依保險實務上所採「垂直理賠」之方式，依強制汽車責任保險
    法第三十四條、第二十五條第三款之規定，賠償受益人即李明和之繼承人保險金
    計新臺幣（下同）一百四十萬元，並依第二十五條第一款、第二款之規定，給付
    傷者彭紫薇傷害醫療給付六萬八千三百七十五元及殘廢給付五十一萬元，其後原
    告向車號ＷＯ－四四０一號肇事車輛之強制責任險投保公司新光產物保險公司（
    下稱新光產險公司）請求分攤賠償金額之二分之一，是原告仍受有九十八萬九千
    一百八十七元之損失。因被告係酒醉駕車肇事，原告爰依強制汽車責任保險法第
    二十七條第一款規定，請求被告賠償原告支出之保險金及自支付命令送達被告翌
    日起至清償日止，按週年利率百分之五計算之利息等語。從而聲明：被告應給付
    原告九十八萬九千一百八十七元及自支付命令送達被告翌日起至清償日止，按週
    年利率百分之五計算之利息。
二、被告則以雖然系爭車禍應由其負全部肇事責任，惟其已與李明和之家屬及彭紫薇
    達成和解，不必再對原告負賠償責任等語置辯。並聲明：駁回原告之訴。
三、本件原告主張被告於九十一年七月十四日五時許，駕駛其所有車號ＷＯ－四四０
    一號自小客車行經屏東縣竹田鄉○○○○○道路（橋墩編號三二七處）時，因酒
    醉駕車及未注意車前狀況，過失追撞由訴外人李明和所駕駛，搭載乘客彭紫薇之
    車號０四七五－ＦＣ號自小貨車，致李明和死亡，彭紫薇殘廢受傷，系爭車禍應
    由被告負全部肇事責任。而上述０四七五－ＦＣ號自小貨車係由原告承保其強制
    汽車責任險，車禍發生後原告已給付李明和之繼承人一百四十萬元之保險金；給
    付傷者彭紫薇傷害醫療給付六萬八千三百七十五元及殘廢給付五十一萬元，並由
    新光產險公司分攤賠償金額二分之一，是原告仍受有九十八萬九千一百八十七元
    之損失等情，為被告所不否認，並據原告提出汽車出險警方案情調查報告表、強
    制汽車責任保險理賠計算書各一件及臺灣屏東地方法院檢察署相驗屍體證明書、
    醫療費收據、統一發票影本、汽車保險理賠滿意書等件為證，原告上開之主張雖
    堪信為真實。惟本件應予審究之爭點，即在上開情形下，原告得否依強制汽車責
    任保險法第二十七條第一款規定，請求被告賠償原告支出之保險金九十八萬九千
    一百八十七元及其利息。茲論述如下：
（一）查原告為承保車號０四七五－ＦＣ號自小貨車強制汽車責任險之保險人，並非
      被告所有ＷＯ－四四０一號肇事車輛強制汽車責任保險之保險人，即系爭保險
      契約係存在於原告與李明和之間，兩造間並無保險契約存在，已如前述。則依
      債之相對性原則，原告依據該保險契約所為之請求，僅能向契約相對人即李明
      和或其繼承人主張，尚不得向非契約當事人之第三人即被告主張之，此為「債
      之相對性」之當然解釋，先予敘明。
（二）按強制汽車責任保險法（以下簡稱本法）係採責任保險法制，其所保護者為事
      故之受害人，而非被保險人。故本法立法之目的，一方面在於使汽車交通事故
      之受害人得直接請求保險賠償給付，迅速獲得保障，他方面係使加害人依法應
      負賠償責任，而受賠償之請求時，得藉由保險契約之保障分散危險，在有限度
      之金額內免其責任。基此，責任保險人之義務乃在於代替加害人向第三人賠償
      。職是，本法之保險人於被保險人駕駛被保險汽車發生交通事故，致第三人傷
      、殘或死亡，被保險人因而對該第三人負有損害賠償責任時，始負保險賠償給
      付義務。且因駕駛人對自己並沒有所謂之責任，即現行強制汽車責任保險法之
      己車（即被保險車輛）駕駛人並不在該法的保障範圍內，責任保險人對己車駕
      駛人之傷亡，自無依該保險契約給付保險金予被保險人或其繼承人之理。經查
      ：
　　(1)本件原告係主張被告為加害人，其因酒醉駕車及未注意車前狀況，過失追撞原
      告所承保０四七五－ＦＣ號被保險車輛，致被保險車輛之駕駛人李明和死亡；
      及乘客彭紫薇因而傷殘，且系爭車禍應由被告負全部肇事責任等語。惟按本法
      所稱被保險人，係指依第四條投保本保險及其他因使用或管理被保險汽車造成
      汽車交通事故之人；又本法所稱之加害人，係指汽車交通事故之行為人；所稱
      受害人係指因汽車交通事故遭致體傷、殘傷或死亡之人，本法第八條、第九條
      分別定有明文。查本件系爭車禍之發生，全由被告之過失行為所引起，被保險
      車輛駕駛人李明和乃受害人並被保險人，而非加害人，不僅對自己並沒有所謂
      之責任，對另一受害人即乘客彭紫薇之傷殘，亦因無故意、過失而無損害賠償
      責任可言。依據前揭說明，本件被保險人對受害人既不負損害賠償之責任，原
      告強制汽車責任險之保險事故即未發生，原告就李明和之死亡及彭紫薇之傷殘
      ，依本法之規定而言，對李明和之繼承人及彭紫薇並不負保險賠償給付義務，
      是本件原告給付李明和之繼承人保險金一百四十萬元；並給付傷者彭紫薇傷害
      醫療給付六萬八千三百七十五元及殘廢給付五十一萬元，應係原告對本法之規
      定及責任保險人應負之義務有所誤認所致，並不合於本法規定保險人應給付保
      險金之情形。
  　(2)至原告雖主張因強制汽車責任保險法係屬公辦民營之「社會保險」，其理賠係
      採「無過失責任」，故原告乃依保險實務上所採「垂直理賠」之方式，依強制
      汽車責任保險法第三十四條之規定，賠償受益人即李明和之繼承人及乘客彭紫
      薇保險金，依法並無不當云云。惟查，姑不論保險實務上所採「垂直理賠」之
      方式並不能拘束法院之見解，矧如上所述，依強制汽車責任保險中保險人之義
      務，係代替加害人向第三人賠償之基本法理可知，僅於加害人即為被保險人，
      並因汽車交通事故造成第三人傷亡，對該第三人負有損害賠償責任時，責任保
      險人才負有依本法給付受害人保險金之義務，也才能適用本法第二十七條之規
      定，在依法給付保險金後，於給付金額範圍內向加害人（即被保險人）求償。
      查本件被保險人李明和為受害人，而非加害人，原告依本法對李明和之繼承人
      及乘客彭紫薇並無給付保險金之義務，已如前述。況被告又非原告所承保強制
      汽車責任險之被保險人，則原告自不得依本法第二十七條第一款規定請求被告
      賠償其已支付之保險金及利息。
四、綜上所述，被告既非系爭與原告簽訂保險契約之當事人；且本件系爭保險契約之
    被保險人李明和為受害人而非加害人，依照責任保險之法理及本法之規定，原告
    並無給付李明和之繼承人及乘客彭紫薇保險金之義務，亦無在給付金額範圍內向
    被告求償之權利。從而，原告依據強制汽車責任保險法第二十七條第一款規定，
    請求被告給付保險金九十八萬九千一百八十七元及自支付命令送達被告翌日起至
    清償日止，按週年利率百分之五計算之利息，為無理由，應予駁回。
五、本件事證已臻明確，兩造其餘攻擊防禦方法及舉證，核於判決結果不生影響，爰
    不一一論斷，附此敘明。
據上論結，原告之訴為無理由，依民事訴訟法第七十八條，判決如主文。
中　　　華　　　民　　　國　　九十三　　年　　　一　　　月　　　十九　　日
~B民事第二庭法　官　楊富強
右為正本係照原本作成。
如不服本判決，應於送達後廿日內，向本院提出上訴狀並表明上訴理由，如於本
判決宣示後送達前提起上訴者，應於判決送達後十日內補提上訴理由書（須附繕本）。
中　　　華　　　民　　　國　　九十三　　年　　　一　　　月　　　十九　　日
~B法院書記官　陳淑女
